臺灣士林地方法院民事裁定　　　　　　100年度監宣字第125號
聲　請　人　方春香
相　對　人　方楊梨
上列聲請人對於相對人聲請監護宣告事件，本院裁定如下：
    主  文
宣告方楊梨（女、民國○○年○ 月○日生、身分證統一編號：Ｚ000
000000號）為受輔助宣告之人。
選定方春香（女、民國○○年○月○○日生、身分證統一編號：Ｚ000
000000號）為受輔助宣告人方楊梨之輔助人。
聲請程序費用由受輔助宣告之人負擔。
    理  由
一、按對於因精神障礙或其他心智缺陷，致其為意思表示或受意
    思表示，或辨識其意思表示效果之能力，顯有不足者，法院
    得因本人、配偶、四親等內之親屬、最近一年有同居事實之
    其他親屬、檢察官、主管機關或社會福利機構之聲請，為輔
    助之宣告，民法第15條之1 第1 項定有明文。又按法院對於
    監護之聲請，認為未達民法第14條第1 項之程度者，得依民
    法第15條之1 第1 項規定，為輔助之宣告，民法第14條第3
    項亦有明文。另法院對於監護之聲請，認為未達民法第14條
    第1 項之程度，而有輔助宣告之原因者，得依聲請或依職權
    以裁定變更為輔助宣告，民事訴訟法第624 條之3 第1 項規
    定甚明。
二、本件聲請意旨略以：聲請人方春香係方楊梨（女、民國○○年
    ○月○日生、身分證統一編號：Ｚ000000000號）之女，相對
    人方楊梨因巴金森氏症，經延醫治療仍無起色，需長期仰賴
    他人照顧，現已無法處理自己事務，而長期居住在安養院，
    爰聲請准予裁定方楊梨為受監護宣告之人等語，並提出戶籍
    謄本、親屬系統表、行政院國軍退除役官兵輔導委員會臺北
    榮民總醫院診斷證明書、臺北市稅捐稽徵處北投分處函文等
    件為證。
三、本院在鑑定人即臺北市立○○醫院○○院區精神科醫師甲○
    ○前訊問方楊梨，審驗方楊梨之心神狀況，其對本院訊問內
    容能簡單回應，但僅能為簡單數字運算，且依臺北市立○○
    醫院○○院區函覆之精神鑑定報告略以：「（一）生活史及病史
    ：楊員之出生、生長、發展史皆不詳。其就讀小學一年級時
    因美軍空襲、家貧而中斷學業，早年在紡織廠工作，婚後從
    事家庭管理。其有三段婚姻，與第一任丈夫離婚，與第二任
    丈夫育有一子，與第三任丈夫育有一女，第二、三任丈夫皆
    已去世。其於數年前被臺北○○○醫院診斷為『巴金森氏症
    』。其偶飲酒、未曾使用非法之精神作用物質（如，海洛因
    、安非他命等）。據楊員女兒描述，楊員罹患巴金森氏症，
    於民國94年摔倒後接受人工髖關節置換手術，之後無法獨自
    站立行走。楊員手術後開始抱怨記憶力有問題，之後，女兒
    亦發覺楊員對於現實事務之理解有部份障礙。其於同年入住
    榮健老人養護所。楊員目前不識字，依靠鈔票的顏色及圖案
    來辨別幣值，偶會辨認錯誤，計算幾張鈔票之總金額有時會
    算錯。其略知臨櫃提款之程序，以往提款均由兒子代填提款
    單及代辦手續。其知道身在安養院，認得家人及安養院的工
    作人員，知道現在是民國100 年，但誤認為1 月。其以為住
    安養院6 個月，事實上已住了6 年。其知道自己年齡、但記
    錯自己出生年月日。請其背誦3 樣物品，5 分鐘後，其只記
    得1 樣。其略知子女間的不和，細節雖不知，但於鑑定時一
    直希望子女能和睦相處。其四肢可自主運動，但無法獨自站
    立行走，其可自行進食，排泄問題以成人紙尿褲處理。（二）鑑
    定結果：（1）身體及神經學檢查：其四肢可自主運動，但無法
    獨自站立行走，左手有明顯顫抖之症狀。（2）精神狀態檢查：
    其於鑑定時意識清醒，外觀整潔，情緒焦慮，有時不太專心
    ，態度顯得防衛，對於大腦皮質高等功能施測的題目，有時
    會找藉口拒答，推測應是要掩飾其失能的狀態。其活動量小
    ，日常生活之語言理解及表達能力尚可，話量略少。其思考
    內容略貧乏，思考之邏輯推理能力尚可。其過去沒有幻覺（
    hallucination） 之經驗。其對現實事務之理解及判斷能力
    略有障礙；定向感（orientation ；對人、時、地之認知）
    可；短期記憶有部份障礙（記不得5 分鐘前背誦的物品）及
    長期記憶有部份障礙（弄錯住入安養院之時間長短，有時不
    清楚自己有幾個弟弟妹妹）；抽象思考能力（abstract thi
    nking） 尚可；計算能力不佳。顯示其大腦皮質之高等功能
    （high cortical function）有部份障礙。（三）結論：綜合楊
    員之病史、生活史及鑑定時臨床所見，楊員自民國94年後，
    認知功能出現退化現象，目前俱部份之生活功能及社會功能
    ，復參酌其大腦皮質之高等功能有部份障礙，其臨床診斷為
    『皮質下失智症；輕度』（Subcortical dementia，mild）
    ，病因為『巴金森氏症』（Parkinson's disease） 。楊員
    目前略俱財經理解能力及個人健康照顧能力，但不俱交通能
    力及獨立生活之能力，社會性不佳。其因心智缺陷致其為意
    思表示及受意思表示，及辨識其意思表示之效果，顯有不足
    ，故推斷楊員符合輔助宣告之資格。」等語，有本院100 年
    7 月12日非訟事件筆錄及臺北市立○○醫院100 年7 月20日
    北市○○字第00000000000 號函附之精神鑑定報告書在卷可
    稽，堪認相對人方楊梨因罹患巴金森氏症，致其為意思表示
    或受意思表示，或辨識其意思表示效果之能力顯有不足等情
    為真正。又本件聲請人雖為監護之聲請，惟相對人既未達應
    受監護宣告之程度，從而聲請人聲請監護宣告，尚屬有間。
    但因相對人之辨識能力顯有不足，仍有受輔助宣告之必要，
    故本院爰依職權以裁定宣告相對人為受輔助宣告之人。
四、按受輔助宣告之人，應置輔助人。法院選定輔助人時，應依
    受輔助宣告之人之最佳利益，優先考量受輔助宣告之人之意
    見，審酌一切情狀，並注意下列事項：（一）受輔助宣告之人之
    身心狀態與生活及財產狀況。（二）受輔助宣告之人與其配偶、
    子女或其他共同生活之人間之情感狀況。（三）輔助人之職業、
    經歷、意見及其與受輔助宣告之人之利害關係。（四）法人為輔
    助人時，其事業之種類與內容，法人及其代表人與受輔助宣
    告之人之利害關係。民法第1113條之1 第1 項、同條第2 項
    準用第1111條之1 分別定有明文。經查：本件相對人方楊梨
    既經宣告為受輔助宣告之人，則其自應選定輔助之人，本院
    審酌相對人方楊梨雖於本院訊問時表示希望由其子擔任監護
    人，惟就倘本件改為輔助宣告時所希望之輔助人人選，相對
    人則答稱「不認識」，足見其對監護人或輔助人之意義無法
    正確理解；而聲請人方春香為受輔助宣告人方楊梨之女，乃
    長期照顧方楊梨之人，情感依附甚深，且聲請人方春香亦表
    示願意擔任方楊梨之輔助人（均見同上非訟事件筆錄），因
    認由聲請人方春香擔任輔助人，較能符合受輔助宣告人之最
    佳利益，爰選定聲請人方春香為受輔助宣告人之輔助人。
五、依民事訴訟法第624 條之1 第3 項、第608 條第1 項，裁定
    如主文。
中    華    民    國   100    年    7     月    25    日
                  家事庭  法  官  李昆霖
以上正本證明與原本無異。
如不服本裁定選定輔助人等部份，應於送達後十日內向本院提出
抗告狀，並繳納抗告費新台幣1000元；其餘關於宣告輔助之部分
，不得抗告。
中    華    民    國   100    年    7     月    25    日
                          書記官  陳雪麗

??

??

??

??




3


